【裁判字號】    89,台上,6367
【裁判日期】    891025
【裁判案由】    違反公職人員選舉罷免法
【裁判全文】
最高法院刑事判決                              八十九年度台上字第六三六七號
    上  訴  人  丙○○
                乙○○
                丁○○
                己○○
                戊○○
                庚○○
                甲○○
    共      同
    選任辯護人  呂福元律師
右上訴人等因違反公職人員選舉罷免法案件，不服台灣高等法院中華民國八十八年七
月二十七日第二審更審判決（八十七年度上更(二)字第五八二號，起訴案號：台灣桃園
地方法院檢察署八十五年度偵字第四三七三號），提起上訴，本院判決如左：
    主  文
原判決撤銷，發回台灣高等法院。
    理  由
本件原判決認定：上訴人丙○○係第三屆國民大會代表選舉（投票日為民國八十五年
三月二十三日）桃園縣第二選區（範圍為中壢市）之候選人，為圖順利當選，於八十
五年三月上旬，由其子即上訴人乙○○召集上訴人己○○及陳氏宗親會幹部，在中壢
市○○○路五四二號上訴人丁○○家中舉行會議。會中丁○○向乙○○獻策，計劃動
員選舉區內有投票權之婦女，每里約八十人，每天分早、中、晚各一梯次，預計動員
一千人次至競選總部，藉散發傳單之名，每人發給新台幣（下同）一千元以賄賂選民
，使投票支持丙○○，經乙○○與丙○○商量後，決定付諸實行。嗣台灣省桃園縣選
舉委員會於八十五年三月八日公告選舉人名冊，丙○○、乙○○、丁○○即基於對有
投票權之人期約、交付賄賂之犯意聯絡，推由乙○○透過中壢市婦女會理事即上訴人
戊○○，通知上訴人甲○○與庚○○，或經由己○○通知庚○○，分別召集有投票權
之婦女及鄰友到丙○○競選總部造勢，每人發給一千元。庚○○自八十五年三月十七
日起，甲○○自同年月二十日起，每日下午召集中壢市各里之婦女，搭乘乙○○僱請
之遊覽車，至中壢市○○路二一○號競選總部，由丙○○向前來之選民致意，請求賜
票，並在「丙○○參選國大競選總部工作人員簽到單」（下稱簽到單）上留下姓名及
電話號碼。甲○○、庚○○乃依據簽到單向乙○○或競選總部之工作人員王俊榆領取
賄款，再由甲○○、庚○○於回程之車上，發給每名婦女一千元，請其投票給丙○○
，參加之婦女於食用丙○○競選總部準備之食物後，即各自返家。其間庚○○動員中
壢市有投票權之人四車次共一百七十人；甲○○動員三車次共九十六人。八十五年三
月二十日台灣桃園地方法院檢察署接獲檢舉，於同日下午六時許，由檢察官率同法務
部調查局台北市調查處調查員及桃園縣警察局中壢分局警員，在中壢市○○路三十九
號前，查獲載有婦女及里民之遊覽車一輛，上有甲○○及婦女莊姜竹妹等四十六人（
其中黃嘉蘭、朱黃坤英、黃玉蘭三人未設籍於中壢市），並於甲○○手提袋內查獲簽
到單二張（上有七十二人簽名），及於莊姜竹妹身上查獲簽到單一張（上有二十七人
簽名）。翌日十二時許，又在丁○○上開住處搜得載有「婦女系統一千人次、每里八
十人、每天早、中、晚三梯次、每次三百人次、每人一千元，做出姓名地址、電話」
文字之動員計畫單一張，庚○○並於偵查中自白其犯行等情。因而撤銷第一審關於丙
○○、乙○○對於有投票權之人交付賄賂暨丁○○、己○○、戊○○、庚○○、甲○
○部分之判決，改判論處上訴人等共同連續對於有投票權之人，交付賄賂，而約其投
票權為一定之行使罪刑，固非無見。
惟查：(一)科刑之判決書，對於犯罪事實必須詳加認定，然後於理由內敘述其認定犯罪
事實所憑之證據，及其認定之理由，方足以資論罪科刑。原判決認定上訴人等行賄之
賄款，係由甲○○、庚○○依據簽到單向乙○○或王俊榆領取後，於回程之車上，發
給每人一千元，八十五年三月二十日下午經由庚○○、甲○○動員至丙○○競選總部
之婦女，共有四車，其中庚○○動員一車，計五十二人；甲○○動員三車，計九十六
人，然檢察官僅攔獲其中甲○○所動員之一車，甲○○亦在車上，除該車上之四十二
名選民尚未發放賄款外，其餘三車（包括庚○○所動員之一車）未攔獲者，均已由甲
○○發放賄款完畢等情。但理由內並未敘述該三車未攔獲者係由甲○○發放賄款之證
據，已屬理由不備，且與原判決引用庚○○所供二十日下午搭乘遊覽車離開前，競選
辦公處的人拿五萬二千元給伊，上車後伊便發送每人一千元等語，明指其所動員之該
車係由其親自發放一千元一節，顯不相符，亦有理由矛盾之違誤。(二)公職人員選舉罷
免法第九十條之一第一項之投票行賄罪，係以犯罪行為人對於有投票權之人行求、期
約或交付賄賂為要件，其行為之客體限於有投票權之人。原判決事實記載庚○○動員
有投票權之人四車次共一百七十人，甲○○動員三車次共九十六人，理由則謂甲○○
、庚○○所動員之婦女「『絕大多數』為中壢市有投票權之選民」（原判決第十四頁
反面第四行），似認為到場之七車次婦女，並非全數均為有投票權之人。則前揭婦女
中，除八十五年三月二十日下午被攔獲一車，有黃嘉蘭、朱黃坤英、黃玉蘭三人未設
籍於中壢市，無投票權外，依其理由之敘述，其餘六車未攔獲者，似亦有相同情形，
乃事實記載均為有投票權之人，與理由之說明未盡相符，自有未洽。(三)原判決依憑庚
○○於偵查中供稱：「名冊係由競選辦事處印製之空白表格簽到單，由到場人每人各
自填寫姓名及聯絡電話，競選辦事處人員再根據填好後的名冊計算人數，再依照每人
一千元金額將總數交給我，上車後我便如數發送，『名冊則由競選辦事處人員收回』
」、「在每個人搭乘遊覽車離開競選辦事處上車後，便由各召集人在車上依據事先填
妥之名單、數目，每人發送一千元」等語，認定甲○○、庚○○係根據簽到單向乙○
○或王俊榆領取賄款，再由甲○○、庚○○於回程之車上，發給每名婦女一千元等情
。但依庚○○上開供述，競選辦事處交付其賄款後，即將簽到單收回，果甲○○已向
競選辦事處領取賄款，何以簽到單未經收回，甲○○與莊姜竹妹身上竟仍持有三張簽
到單？原審未予調查說明，且甲○○於偵查時供稱：「該二張簽到單係在丙○○競選
總部，由出席會場之人員……填寫，根據己○○之說法，係要在現場參加人員均搭乘
遊覽車至其所指定之普仁里、普慶里幫忙散發傳單掃街拜票之後，將依該名單發給每
個人走路工一千元」、「係由婦女會之理事戊○○通知我，叫我在現場幫忙處理的，
以免現場秩序混亂，故而我保管該二張簽到單，俾利活動結束後，按名單發給走路工
」、「我們等發錢時再拿名單向競選總部的人要錢」等語，與庚○○所供在回程之車
上發款之情形不同，原判決一併引用，採為認定事實之依據，又未為必要之論述，難
謂適法。上訴意旨執以指摘，非無理由，應認仍有發回更審之原因。至原判決不另為
無罪諭知部分，基於審判不可分原則，一併發回。
據上論結，應依刑事訴訟法第三百九十七條、第四百零一條，判決如主文。
中      華      民      國    八十九    年      十      月    二十五    日
                              最高法院刑事第八庭
                                  審判長法官  張  信  雄
                                        法官  賴  忠  星
                                        法官  張  清  埤
                                        法官  吳  昆  仁
                                        法官  李  伯  道
      右正本證明與原本無異
                                              書  記  官
中      華      民      國    八十九    年      十      月     三十     日


司法院資訊處製作；財團法人民間司法改革基金會備份。
